臺灣高等法院臺中分院刑事裁定
110年度抗字第433號
抗  告  人  
即受扣押人  林芝羽



上列抗告人即受扣押人因詐欺等案件，不服臺灣臺中地方法院中
華民國110年2月5日裁定（110年度聲扣字第6號）提起抗告，本
院裁定如下：
    主  文
抗告駁回。
    理  由
一、本件抗告人即受扣押人林芝羽（下稱抗告人）抗告意旨略以
    ：㈠抗告人所有座落於新竹市○○鎮○○路0段000○0號9樓之住家
    即附表一所列之不動產，於110年2月8日遭刑事警察局搜索
    ，抗告人於過程中始終配合辦案，又於110年2月8日訊問筆
    錄時，乃係要求抗告人說明於107年1月1日起有關附表二所
    示金融帳戶之每筆金流往來紀錄，抗告人在毫無準備，更無
    任何相關資料可供抗告人回憶之情況下，僅得憑有限之記憶
    製作筆錄，而遭偵查機關認所述不實，然殊難想像有任何人
    可以於遭搜索訊問而不提供相關資料之情況下，而仍得對於
    3年前之資金往來紀錄鉅細靡遺之答覆。惟抗告人之所有金
    流往來紀錄均係有所本，且有相關傳票紀錄可供調閱，均可
    證抗告人之財產顯非犯罪所得。且本案係與抗告人之配偶魏
    國鈞有關，然魏國鈞長年居住於馬來西亞，因有對抗告人為
    肢體及精神暴力行為，故抗告人與魏國鈞之關係並不和睦，
    而魏國鈞亦於馬來西亞結交女友，並居住於魏國鈞之馬來西
    亞家中，抗告人與魏國鈞之配偶關係可謂名存實亡，故多年
    來家中經濟均係由抗告人從事酒店陪侍工作支撐，姑不論魏
    國鈞是否確涉有詐欺等罪嫌，然魏國鈞對抗告人業無感情，
    依一般常理，果若魏國鈞涉有詐欺等罪嫌而有犯罪所得，殊
    難想像魏國鈞會將犯罪所得交給抗告人。原裁定以審閱聲請
    人所提出之扣押裁定聲請書及卷附與本案相關證據資料、筆
    錄等，率予指控抗告人涉犯詐欺等罪嫌云云，顯屬無據。本
    件顯然欠缺相當之情資或跡象作為基礎，無從據以合理相信
    犯罪之人、事、物存在，且扣押之財產顯然非犯罪所得且有
    不當連結之情事，是聲請人顯然未盡闡明義務，實乏據以扣
    押之理由。㈡原裁定扣押附表一所列之不動產，為抗告人於1
    07年6月17日以1300萬元向邱芷彥所購置取得，資金來源係
    因抗告人將所有位於新竹縣○○鎮○○路0段000巷00號之透天厝
    （抗告人於105年間取得）賣得價金1000萬元以換購附表一
    所示之不動產，並同時再向新竹第三信用合作社辦理貸款所
    購得，故抗告人就附表一所示不動產之取得，顯非犯罪所得
    之變形或延長，更與本件犯罪行為欠缺具體關連性，應不予
    扣押。㈢再者，原裁定扣押附表二所列之金融機構帳戶，為
    抗告人繳納房屋貸款及撫養兩名年幼子女之用，抗告人多年
    來如單親媽媽般獨自撫養兩名子女，渠等分別為10歲及1歲7
    個月，正是需要抗告人用心栽培之際，抗告人每月至少需出
    約莫5萬元之扶養費用，而大女兒就讀私立雙語小學，每學
    期亦需10萬元之註冊費用，今因附表二之金融機構帳戶均遭
    扣押，抗告人僅得暫時向父親借貸，以期得繼續維持子女之
    教養及生活所必需，唯恐附表二之金融帳戶持續遭到扣押，
    影響小孩之受教權及生活所需，故是否有全部扣押附表二所
    示金融帳戶之必要性，聲請人顯然未盡闡明義務，實乏據以
    扣押之理由。綜上所陳，原裁定僅憑不僅未據合理釋明舉證
    義務，亦無法證明犯罪嫌疑之重大性，顯然無扣押之必要性
    及關連性，實屬違法扣押情事，請撤銷原裁定，俾保障抗告
    人權益云云。
二、按犯罪所得，屬於犯罪行為人者，沒收之；犯罪行為人以外
    之自然人、法人或非法人團體，明知他人違法行為而取得、
    因他人違法行為而無償或以顯不相當之對價取得、或犯罪行
    為人為他人實行違法行為，他人因而取得犯罪所得者，亦同
    ；前2 項之沒收，於全部或一部不能沒收或不宜執行沒收時
    ，追徵其價額，刑法第38條之1第1項前段、第2項、第3項分
    別定有明文。又可為證據或得沒收之物，得扣押之；為保全
    追徵，必要時得酌量扣押犯罪嫌疑人、被告或第三人之財產
    ；偵查中檢察官認有聲請扣押裁定之必要時，應以書面記載
    刑事訴訟法第133條之1第3項第1款、第2款之事項，並敘述
    理由，聲請該管法院裁定；司法警察官認有為扣押之必要時
    ，得依前項規定報請檢察官許可後，向該管法院聲請核發扣
    押裁定，刑事訴訟法第133條第1項、第2項及第133條之2 第
    1項、第2項亦規定甚明。再者，為達遏抑犯罪之一般及特別
    預防效果，犯罪所得沒收或追徵執行之保全扣押，乃有效剝
    奪不法利得之手段。保全扣押裁定，係一項暫時之保全執行
    名義，效果僅止於財產之禁止處分，而非永久剝奪，目的在
    於確保實體判決之將來執行，其屬不法利得剝奪之程式事項
    規定，以自由證明為已足，並非須經嚴格證明之犯罪實體審
    究（最高法院107年度台抗字第1125號裁定意旨參照）；又
    刑事審判程序，在確定刑罰權之有無及其範圍；而扣押則屬
    保全程序，係為保全將來沒收、追徵之目的，禁止犯罪嫌疑
    人或第三人處分其財產所實施之強制處分，兩者性質有別，
    故扣押與否之審查，僅在判斷有無實施扣押處分之必要，至
    於犯罪嫌疑人是否成立犯罪，或得否沒收第三人之財產（包
    括第三人有明知他人違法行為而取得、因他人違法行為而無
    償或以顯不相當對價取得、或犯罪行為人為他人實行違法行
    為，而他人因而取得犯罪所得等情形），乃日後本案實體上
    判斷之問題。
三、經查：
　㈠原裁定經核閱聲請人所提出本件扣押裁定聲請書及所附卷證
    資料、筆錄等（基於偵查不公開，爰不於此詳載），認抗告
    人即犯罪嫌疑人林芝羽涉犯刑法第339條之4第1項之加重詐
    欺取財罪、洗錢防制法第14條第1項之一般洗錢罪、組織犯
    罪防制條例第3條第1項後段之參與犯罪組織罪，犯罪嫌疑確
    屬重大，又聲請人主張抗告人之犯罪所得為2億7930萬0100
    元，及抗告人有如附表一、二所示之財產等情，經核閱卷證
    資料後，認屬有據，再參酌本案將來確有判決諭知沒收犯罪
    所得及沒收不能或不宜執行時之追徵其價額之可能性，原裁
    定爰認本件為確保將來可能之執行而有扣押之必要性，所為
    之論據，洵非無據，再依卷證資料所示，原裁定准予扣押抗
    告人所有如附表一、二所示之財產，於其犯罪所得2億7930
    萬0100元之範圍內准予扣押，並未逾越犯罪所得金額，是原
    裁定准予扣押抗告人所有之財產，亦未違反比例原則，要無
    失當之處，於法並無違誤。
　㈡按刑事審判程式，在確定刑罰權之有無及其範圍；扣押，則
    屬一種保全程式，係為保全將來沒收、追徵之目的，而禁止
    犯罪嫌疑人或第三人處分其財產所實施之強制處分，兩者性
    質有別，如前揭敘明，扣押與否之審查，僅在判斷有無實施
    扣押強制處分之必要，至於犯罪嫌疑人是否成立犯罪，乃日
    後本案實體上判斷之問題。本件抗告人抗告意旨稱魏國鈞對
    抗告人業無感情，依一般常理，果若魏國鈞涉有詐欺等罪嫌
    而有犯罪所得，殊難想像魏國鈞會將犯罪所得交給抗告人云
    云，此屬與抗告人是否成立犯罪有關，實乃本案實體上判斷
    之問題，而本件則屬扣押有無違法抑或不當之審查，僅在判
    斷有無實施扣押強制處分之必要，兩者自有不同，是抗告人
    執前詞為由，指摘原審裁定有誤，尚難憑採。
　㈢又抗告人抗告意旨雖稱系爭不動產（原裁定附表一所示之房
    地），為抗告人於107年6月17日以1300萬元向邱芷彥所購置
    取得，資金來源係因抗告人將所有位於新竹縣○○鎮○○路0段0
    00巷00號之透天厝（抗告人於105年間取得）賣得價金1000
    萬元以換購原裁定附表一所示之不動產，並同時再向新竹第
    三信用合作社辦理貸款所購得，非本案詐欺行為之犯罪所得
    所購乙節；惟按為達遏抑犯罪之一般及特別預防效果，犯罪
    所得沒收或追徵執行之保全扣押，乃有效剝奪不法利得之手
    段。保全扣押裁定，係一項暫時之保全執行名義，效果僅止
    於財產之禁止處分，而非永久剝奪，目的在於確保實體判決
    之將來執行，其屬不法利得剝奪之程序事項規定，以自由證
    明為已足，並非須經嚴格證明之犯罪實體審究。再者，「犯
    罪所得，屬於犯罪行為人者，沒收之。但有特別規定者，依
    其規定。前二項之沒收，於全部或一部不能沒收或不宜執行
    沒收時，追徵其價額。」，刑法第38條之1第1、3項定有明
    文，是保全扣押之客體，並不限於犯罪所得之扣押，縱犯罪
    所得之原物或變得之物已不存在或無法扣得，為保全將來應
    予追繳之財物或其價額之追徵、財產之抵償，於必要時亦得
    酌量扣押犯罪行為人之其他財產，以利將來判決確定後有關
    追繳、追徵、抵償之執行，是縱扣押之不動產係犯罪行為人
    犯罪成立前已購入之財產，或並非以犯罪所得購買之財產，
    基於保全將來應予追繳之財物或其價額之追徵、財產之抵償
    ，自得裁定准予扣押。是抗告人此部分抗告意旨所陳，難認
    有據，顯不足採。
　㈣至抗告人抗告意旨另以聲請人及原裁定均未闡明相當具體事
    由，證明如原裁定附表二編號1至4所示之金融帳戶與抗告人
    不法犯嫌之關聯性、扣押該等金融帳戶之必要性云云。惟按
    為避免被告因犯罪而坐享犯罪所得，顯失公平正義，而無法
    預防犯罪，且與任何人都不得保有犯罪所得之原則有悖，基
    於利得沒收並非刑罰，性質上屬類似不當得利之衡平措施，
    採總額原則不僅使宣告利得沒收於估算數額上成為可行，且
    在淨利之外剝奪所得，更可使利得沒收之當事人在犯罪前必
    須思考承受可罰行為之風險，藉此強調投入非法事業的一切
    投資皆會血本無歸，與剝奪所得主要是為追求預防犯罪之目
    的相契合，是刑法第38條之1於其立法理由五㈢中已揭示利得
    沒收係採「總額原則」，認基於澈底剝奪犯罪所得，以根絕
    犯罪誘因之意旨，不問成本、利潤，均應沒收，故對犯罪行
    為人及非善意第三人取得之犯罪所得，採義務沒收主義，應
    予沒收。且除犯罪所得財物或財產上利益之原物沒收之外，
    尚包括於不能原物沒收時之替代價額之追徵。另參照首揭說
    明，如有相當具體事由，足以令人相信犯罪嫌疑人或第三人
    有可能脫產，而無需達無合理懷疑程度，即得裁定扣押相關
    財產。本件原裁定依憑聲請人所提出之具體事由，認抗告人
    有可能脫產，而裁定扣押抗告人相關財產，以保全日後犯罪
    所得之沒收，核無違法不當之處，抗告人以上開情詞主張本
    件並無扣押之必要，亦難採憑。
四、綜上所述，原審依相關卷證資料核估抗告人之犯罪所得數額
    ，且於此額度內酌量裁定准予扣押抗告人之財產，於法並無
    不合。抗告意旨徒憑己見，對原審裁量職權之適法行使，任
    意指摘，為無理由，應予駁回。
據上論斷，應依刑事訴訟法第412條，裁定如主文。
中　　華　　民　　國　　110 　年　　5 　　月　　3 　　日
            刑事第五庭    審判長法　官  鄭  永  玉
    　　　　　　　　　　　　　　法　官  周  莉  菁
  　　　　　　　　　　　　　　　法　官  卓  進  仕
以上正本證明與原本無異。     
不得再抗告。
                                書記官  廖  家  莉 
中　　華　　民　　國　　110 　年　　5 　　月　　4 　　日